【裁判字號】    96,上,1010
【裁判日期】    981208
【裁判案由】    返還不當得利
【裁判全文】
臺灣高等法院民事判決                  96年度上字第1010號
上  訴  人  新星株式會社(即日本商新星工
            程股份有限公司)
法定代理人  乙○○○
訴訟代理人  胡元禎律師
            高志明律師
複 代理 人  翁焌旻律師
            楊永芳律師
被 上訴 人  保利錸光電股份有限公司
法定代理人  李正義
訴訟代理人  柯清貴律師
上列當事人間請求返還不當得利事件，上訴人對於中華民國96年
7月31日臺灣臺北地方法院96年度訴字第2919號第一審判決提起
上訴，本院於98年11月24日言詞辯論終結，判決如下：
    主  文
上訴駁回。
第二審訴訟費用由上訴人負擔。
    事實及理由
一、被上訴人原法定代理人甲○○，於本院繫屬中之民國97年10
    月29日改由李正義接任，其檢附法院裁定、股東會議紀錄董
    事長願任同意書等資料具狀聲明承受訴訟，核無不合，應予
    准許，先此敘明。
二、本件上訴人為外國公司，屬涉外訴訟事件，惟被上訴人起訴
    主張依解除契約及不當得利之法律關係請求上訴人返還系爭
    款項，且依被上訴人提出其形式真正為上訴人所不爭執之系
    爭買賣契約第9條約定：「本契約若有未盡事宜，須依中華
    民國法律為準據法。」「本契約若有爭執，應以中文版為準
    ，雙方同意由臺北地方法院為第一審管轄法院」，是兩造之
    真意本件之準據法應適用中華民國之法律無疑，合先敘明。
三、被上訴人起訴主張：兩造於民國93年2月6日簽訂編號B93008
    之買賣契約書（即「量產機契約」），由伊（原名協臻光電
    股份有限公司）向上訴人購買偏光膜製造設備及相關設備、
    裝置。伊已依約支付定金日幣（下同）4億8千萬元。嗣94年
    2月2日兩造簽署編號B93008-3之增補契約書，約定解除上揭
    編號B93008契約中關於「塗佈機」之部分契約，就該部分契
    約伊已付之價金1億1千1百萬元，上訴人應於94年2月21日前
    返還9千1百萬元，其餘款項2千萬元（下稱系爭款項）則充
    作伊另向上訴人採購塗佈機零組件之價金。同日兩造並簽訂
    編號B94001之塗佈機零組件買賣契約（下稱系爭買賣契約）
    ；惟系爭買賣契約因兩造就價金及零組件數量未達意思合致
    而不成立，系爭買賣契約既不成立，按原合意解除契約時之
    約定，上訴人應返還系爭款項，雖經伊於96年3月21日以存
    證信函催告上訴人於函到3日內返還，仍拒不返還等語，爰
    依解除契約及不當得利之法律關係，求為命上訴人返還2千
    萬元及加付自94年2月3日起算法定遲延利息之判決。原審判
    命上訴人如數給付及自96年3月31日起至清償日，按年息百
    分之五計算之利息，而駁回被上訴人其餘之請求。被上訴人
    就其敗訴部分未據聲明不服。答辯聲明：上訴駁回。
四、上訴人則以：兩造94年2月2日所簽系爭買賣合約，合約書第
    2條即載明「內容：即乙方原聲請甲方解除塗佈機買賣契約
    後，乙方原準備之塗佈機零組件，明細如附件」，第3條亦
    約明金額：日幣2千萬元。則雙方就交易標的即上訴人已採
    購之塗佈機零組件及交易金額已預定範圍，即已具有適法、
    可能、確定之給付標的，是就系爭買賣契約之必要之點，即
    買賣價金與標的，雙方意思表示已合致，系爭買賣契約業已
    成立，僅系爭買賣契約為選擇之債，因被上訴人尚未行使選
    擇權，伊尚不能為給付，被上訴人以系爭買賣契約未成立請
    求返還2000萬元，為無理由等語，資為抗辯。上訴聲明：(一)
    原判決不利於上訴人部分廢棄。(二)上開廢棄部分，被上訴人
    在第一審之之訴駁回。
五、被上訴人主張兩造先簽訂編號B93008之買賣契約書向上訴人
    購買偏光膜製造設備，其已依約支付價金計4億8千萬元。旋
    94年2月2日兩造簽署編號B93008-3之增補契約書，約定解除
    上揭編號B93008契約中關於塗佈機部分契約，就該部分契約
    其已付之價金1億1千1百萬元，上訴人應於94年2月21日前返
    還9千1百萬元，餘款2千萬元則充作其另向上訴人採購塗佈
    機零組件之價金。同日兩造並簽訂編號B94001之塗佈機零組
    件買賣契約；惟系爭買賣契約因兩造就價金及標的意思表示
    尚未合致而不成立，餘款2千萬元應返還等情，業據提出形
    式真正為上訴人所不爭執之編號B93008之買賣契約、「增補
    契約書」、編號B94001之買賣契約、聲請書、備忘錄、「部
    品明細票」、被上訴人公司函、律師函、原法院94年度國貿
    字第15號判決書、本院95年度國貿上字第7號確定判決書（
    下稱前案判決）等件為證（原審卷第15-90頁，本院卷(一)第
    118頁背面）。兩造爭執厥為編號B94001之系爭買賣契約是
    否已意思表示合致。
六、按解釋意思表示應探求當事人之真意，不得拘泥於所用辭句
    ，為民法第98條所明定。經查兩造於94年2月2日所簽署備忘
    錄，記載「乙方（即上訴人）原聲請甲方（即被上訴人）解
    除B93008買賣契約中關於塗佈機之部分，甲方同意乙方所自
    行採購之塗佈機零組件，於甲方核可之情狀下，以總價不超
    過日幣2千萬元整之範圍內予以採購，若甲方採購後，乙方
    自行採購之塗佈機零組件之價值超過日幣2千萬元整且尚有
    剩餘時…同意下列事項：乙方將全力配合甲方對於塗佈機零
    組件之品項、數量、買入價格及實際價值之估算。甲方除以
    日幣2千萬元購買相關塗佈機零組件外，乙方自行採購之塗
    佈機零組件之價值超過日幣2千萬元整時，甲方將盡力視情
    況與乙方共同解決。」（原審卷第26頁），可知被上訴人就
    上訴人擬出售其自行採購之塗佈機零組件，保有審核認可之
    權；且被上訴人擬出之價金總價不超過日幣2千萬元，若塗
    佈機零組件價值超過日幣2千萬元，被上訴人僅將盡力視情
    況配合解決。由後段文義益可探知簽署備忘錄時，上訴人擬
    出售之塗佈機零組件，兩造猶未確知其價值。又兩造同日所
    簽系爭買賣合約書，其第3條雖明定「金額：日幣2000萬元
    整。（Invoice總額日幣二千萬元整）」等文義；惟依合約
    書第2條所載「內容：即乙方（即上訴人）原聲請甲方（被
    上訴人）解除塗佈機買賣契約後，乙方原準備之塗佈機零組
    件，明細如附件」，及第4條所約明「交貨地點：原則上暫
    置於乙方之處所，於甲方指示時送交甲方工廠。」暨第10條
    「生效」第3項所明載「暫置於乙方之處所之塗佈機零組件
    明細，將由雙方會同後以書面確認」等旨（原審卷第22頁）
    ，顯見為系爭買賣合約之買賣標的，於簽約時尚未具體確定
    ，否則無須事後雙方會同以書面確認之。又合約書第2條雖
    載「明細如附件」，然據被上訴人所陳上開「部品明細票」
    係上訴人法代於94年2月22日所交付（見本院卷(二)第24頁）
    ，而上訴人於前案即原法院94年度國貿字第15號訴訟中亦辯
    稱：被告（即上訴人）於94年2月12日傳真原告（即被上訴
    人）表示關於塗佈機零組件之明細、書類正在整理中，將於
    2月底提供原告，及被告完成明細後於94年2月20日由被告董
    事長親送原告公司，請其確認各等語在卷可憑（原法院94年
    度國貿字第15號卷(一)第247-249頁）。益證簽署系爭買賣合
    約書時，兩造亦未確知其買賣合約之標的無疑。兩造既未確
    知其買賣標的之明細，上訴人何能踐履上開備忘錄所載將全
    力配合甲方對於塗佈機零組件之品項、數量、買入價格及實
    際價值之估算之義務？況被上訴人於94年4月6日曾致函上訴
    人預定於同年月8日洽談塗佈機解約後所採購零組件明細事
    宜，請上訴人準備相關零組件介紹、採購訂單及發票等證明
    文件，然未為上訴人同意等情（原審卷第30頁），為兩造不
    爭；被上訴人復於94年6月29日委請林信和律師函上訴人表
    示上訴人之零組件明細經被上訴人精算總價不足1096萬元，
    請求退還餘款等語（原審卷第38頁背面），猶可證明上訴人
    雖已交付「部品明細票」，但雙方並未就塗佈機零組件之實
    際價值為核算（依備忘錄實際價值估算）。焉能謂雙方就系
    爭買賣合約之標的及價金已意思表示合致？
七、上訴人雖復辯稱：兩造於93年2月6日簽訂「量產機契約」後
    ，即陸續針對量產機各部中之「TAC膜酸洗處理裝置」、「
    位相差膜處理裝置」（即B-Line、本件塗佈機）及「濕式偏
    光膜製造裝置」裝置規格進行確認。其中關於塗佈機裝置規
    格部分之「納入預定圖」已交付予被上訴人，經其就塗佈機
    裝置規格內容確認無誤後，於「納入預定圖」上簽名並送回
    予上訴人。依據上揭「納入預定圖」內容所示，此等經被上
    訴人簽名確認之「納入預定圖」中，已有記載上訴人於94年
    2月所提供予被上訴人「部品明細票」中所載之「塗佈機零
    組件」品名，可知被上訴人於93年3月間開始審核上訴人所
    交付之「納入預定圖」時，即已就「塗佈機零組件」之內容
    有相當之瞭解，從系爭買賣契約簽訂前兩造就塗佈機裝置規
    格內容之瞭解情形，及「位相差膜處理裝置」與「部品明細
    票」兩文間之對應內容，可知兩造於94年2月2日簽訂系爭契
    約時，已就系爭契約之標的內容（即「塗佈機零組件）充分
    瞭解並達成意思合致，故系爭契約已有效成立云云；併提出
    「TAC膜酸洗處理裝置」「位相差膜處理裝置」及「濕式偏
    光膜製造裝置」（本院卷(二)第37-81頁）及「納入預定圖」
    （本院卷(二)第122-128頁）為論據。微論被上訴人否認上開
    「納入預定圖」之真正（本院卷(二)第138頁），縱令非虛，
    惟依系爭買賣合約第10條第3項明載「暫置於乙方之處所之
    塗佈機零組件明細，將由雙方會同後以書面確認」之特約，
    上訴人既未能提出兩造所確認塗佈機零組件明細之書面，尚
    不能以上開「納入預定圖」即為有利於上訴人之認定。
八、次查被上訴人曾以上訴人為被告，主張因被告債務不履行解
    除系爭買賣合約，起訴請求上訴人返還系爭款項2000萬元（
    即原法院94年度國貿字第15號），上訴人於前案訴訟中以被
    告地位提出抗辯：原告以2000萬元部分充作向被告採購暫置
    於被告處塗佈機零組件之價金，並於同日簽訂塗佈機零組件
    買賣合約書，因兩造間就買賣標的之價格存有認知上之差距
    ，且因缺乏原告最後書面確認，被告不知該交付何物？非被
    告拒絕履行合約之義務，是兩造尚未就買賣標的及價金達成
    最後之合意等旨（見原審卷第65頁民事答辯意旨狀），此項
    抗辯關係被上訴人得否請求上訴人返還系爭款項，自屬訴訟
    之重要爭點，該項爭點，在前訴訟程序已列為足以影響判決
    結果之主要爭點，經兩造各為充分之舉證，一如訴訟標的極
    盡其攻擊、防禦之能事，並使當事人適當而完全之辯論，由
    法院為實質上之審理判斷，始認定「兩造於簽訂系爭買賣契
    約書時，雖已約定總價金為2000萬元，惟並未特定買賣標的
    物，應認兩造間之買賣契約於簽訂系爭買賣契約書時尚未成
    立。兩造嗣後雖均同意將系爭零組件特定為彼等間之買賣標
    的，然對於系爭零組件之買賣價金仍未達成合致意思表示。
    ...兩造間之系爭買賣契約尚未成立。」（參本院95年度國
    貿上字第7號判決書第6、7頁，見原審卷第89、90頁）並以
    此重要爭點為駁回被上訴人請求之論斷依據。本案與前案之
    當事人同一，且前案之訴訟利益與本案相同（均為日幣2000
    萬元），上訴人既未能提出新訴訟資料足以推翻原（前案）
    判斷，前案判斷亦無有顯然違背法令之處，則就與該重要爭
    點有關之本案訴訟，基於訴訟誠信原則，兩造及本院應受前
    案判決理由中就該爭點事實判斷之拘束，法院亦不得為相異
    之判斷，當事人亦不得再為相反之主張。則上訴人於本案訴
    訟辯稱：本件兩造系爭買賣契約業已成立，僅該已成立之買
    賣契約為選擇之債，因被上訴人尚未行使選擇權，故其尚不
    能為給付云云，所為相反於前案之主張，自非可採。
九、兩造於94年2月2日簽訂增補契約，雙方既已合意解除量產機
    買賣契約中有關「塗佈機」之契約，則上訴人基於「塗佈機
    」所收受之定金1億1千1百萬元，依增補契約書及聲請書之
    約定（原審卷第18頁正背面），原應全數返還與被上訴人，
    上訴人僅返還其中之9千1百萬元，其餘2千萬元則未返還，
    原擬充作採購塗佈機零組件即系爭買賣契約之價金；兩造雖
    於94年2月2日簽訂系爭買賣契約書，惟兩造間就買賣標的及
    價金迄未意思表示合致，系爭買賣契約尚未成立，上訴人亦
    無受領2千萬元價金之法律原因，則被上訴人基於不當得利
    ，請求上訴人返還2千萬元，洵屬有據。
十、綜上所述，被上訴人本於不當得利法律關係，請求上訴人返
    還2千萬元及加付自96年3月31日起至清償日，按年息百分之
    五計算之利息，即屬正當有據，應予准許。原審就此部分為
    上訴人敗訴判決並為假執行之宣告，於法並無不合。上訴論
    旨指摘原判決此部分不當，求予廢棄改判，為無理由，應予
    駁回。
十一、本件事證已臻明確，兩造其餘攻擊防禦方法及未經援用之
      證據，經審酌後核與判決結果不生影響，不再一一論述，
      附此敘明。
十二、據上論結，本件上訴為無理由，依民事訴訟法第449條第1
      項、第78條，判決如主文。
中    華    民    國    98    年    12    月    8    日
                  民事第十庭
                      審判長法  官  黃豐澤
                            法  官  鄭純惠
                            法  官  吳謀焰
正本係照原本作成。
如不服本判決，應於收受送達後20日內向本院提出上訴書狀，其
未表明上訴理由者，應於提出上訴後20日內向本院補提理由書狀
（均須按他造當事人之人數附繕本）上訴時應提出委任律師或具
有律師資格之人之委任狀；委任有律師資格者，另應附具律師資
格證書及釋明委任人與受任人有民事訴訟法第466條之1第1項但
書或第2項（詳附註）所定關係之釋明文書影本。
中    華    民    國    98    年    12    月    10    日
                            書記官  鄭淑昀
附註：
民事訴訟法第466條之1（第1項、第2項）：
對於第二審判決上訴，上訴人應委任律師為訴訟代理人。但上訴
人或其他法定代理人具有律師資格者，不在此限。
上訴人之配偶、三親等內之血親、二親等內之姻親，或上訴人為
法人、中央或地方機關時，其所屬專任人員具有律師資格並經法
院認為適當者，亦得為第三審訴訟代理人。

司法院資訊處製作；財團法人民間司法改革基金會備份。
